【裁判字號】    92,交聲更,4
【裁判日期】    920219
【裁判案由】    違反道路交通管理處罰條例聲明異議
【裁判全文】
臺灣臺北地方法院交通事件裁定                      九十二年度交聲更字第四號
    受處分人  甲○○  男  六十.
    即異議人
右列受處分人因違反道路交通管理處罰條例案件，對於交通部公路總局台北區監理所
民國九十一年四月二十二日所為之處分（原處分案號：北監五字第裁四０－Ｃ000
00000號），聲明異議，經本院於九十一年十月二十三日以九十一年度交聲字第
六一０號裁定駁回受處分人之聲明異議後，受處分人提起抗告，經台灣高等法院於九
十一年十一月二十九日以九十一年度交抗字第九七二號裁定發回本院更為裁定，本院
裁定如左：
    主      文
原處分撤銷。
甲○○不罰。
    理      由
一、按法院受理交通事件，準用刑事訴訟法之規定，道路交通管理處罰條例第八十九
    條前段定有明文，是最高法院七十六年台上字第四九八六號判例「認定犯罪事實
    所憑之證據，雖不以直接證據為限，間接證據亦包括在內，然而無論直接證據或
    間接證據，其為訴訟上之證明，須於通常一般之人均不致有所懷疑，而得確信其
    為真實之程度者，始得據為有罪之認定，倘其證明尚未達到此一程度，而有合理
    之懷疑存在而無從使事實審法院得有罪之確信時，即應由法院為諭知被告無罪之
    判決。」所揭示刑事訴訟法上法院認定事實之最重要原則之一－即認定被告有罪
    ，就該有罪事實不能有任何之合理懷疑存在（beyond the reasonable doubt ）
    之原則於法院審理行為人違反道路交通管理處罰條例案件時，當有其適用，易言
    之，法院於審理行為人違反道路交通管理處罰條例案件，當踐行完畢調查證據之
    程序後，為事實之認定時，如就原處分機關所認定之行為人違規之事實仍有合理
    之訴訟上懷疑，而無法百分之百確信行為人確有該當於道路交通管理處罰條例各
    該處罰條文之構成要件事實時，此際即應依訴訟上之待證事實「倘有懷疑，則從
    被告之利益作解釋」（in dubi opro reo）之證據法則，作對受處分人有利之認
    定。
二、本件原處分機關認受處分人即異議人於民國九十年十二月三十日二十二時四十分
    許，駕駛蔡兆益所有車號ＨＷ－七四三二號之自用小客車，行經台北縣新莊市○
    ○街，因發生交通事故並無人員傷亡，經台北縣政府警察局新莊分局頭前派出所
    警員鄭文彬據報前往處理，竟拒絕接受酒精濃度之測試，而由員警以受處分人有
    違反修正前道路交通管理處罰條例第三十五條第三項規定之行為掣單舉發，嗣將
    前開舉發通知單送達於受處分人，經受處分人於舉發通知單所載應到案日期前向
    原處分機關提出申訴，並告以受處分人即為實際之汽車駕駛人，案經原處分機關
    函請舉發單位即台北縣政府警察局新莊分局調查，因認受處分人確有前開違規行
    為，原處分機關乃以「拒絕接受酒精濃度測試之檢定」之違規事實，並依修正前
    道路交通管理處罰條例第三十五條第三項、修正前違反道路交通管理事件統一裁
    罰標準及處理細則第四十四條第一項暨標準表之規定，於九十一年四月二十二日
    裁處受處分人罰鍰新台幣六萬元，並吊銷其駕駛執照。
三、訊據受處分人固不否認有於前揭時地駕車發生肇事之情事，惟堅詞否認有拒絕接
    受酒精濃度測試之違規行為，辯稱：其於當日有接受員警施以酒精濃度測試，且
    已吹氣二次，但員警僅說「好了」，並未告知測試結果，其以為酒測已經完成，
    因感內急乃先至路旁人行道附近上廁所，回到現場後員警已離開等語，經查：本
    件舉發員警鄭文彬固於本院原審九十一年十月十五日調查時到庭證稱：「（問：
    是否說明當天查獲經過？）當天是接獲勤務中心指示說該處發生車禍，我趕到現
    場，依交通事故處理程序辦理，因對方車輛指訴駕駛人有飲酒，所以我有詢問在
    場人員何者為駕駛人，甲○○與他的朋友互推為駕駛人而在那邊僵持，後來對方
    指證由甲○○駕駛，我向他要求出示證件並進行酒測，甲○○進行酒測的標準濃
    度已超過規定標準，因為我們的酒測器無法列印，所以我請求鄰近派出所提供他
    們酒測器，後來我和其他派出所聯絡提供酒測器後，正當我和其他車輛在討論本
    件情形時，我要找甲○○就找不到他了，之前甲○○已經吹氣四、五次不是因為
    吹氣不足就是沒辦法列印。」、「（問：當天到現場兩次是何原因？）當時甲○
    ○我已經找不到，而他的朋友在場，所以我跟他說若甲○○不配合我們就要依法
    製作筆錄，所以我先回派出所等他們到派出所來，後來因為對方車輛來派出所稱
    說為何甲○○沒有到，我才又回現場去，詢問他的朋友，他的朋友說他也不曉得
    他去哪裡。」、「（問：當你發現酒測器無法使用時，有無告訴甲○○須在現場
    等候其他派出所提供酒測器？）有，而且我告訴他說他的酒測值已超過規定標準
    。」等語，然查另證人即當日與受處分人共乘同部汽車之楊崇德則於本院調查中
    到庭具結後證稱：「事情發生後，蔡先生有與對方談和解，後來有來二位警察，
    警察看到狀況後說如果可以和解就和解，沒有作任何的測量或處理然後就離開，
    我們就繼續與對方談和解，還沒有達成共識對方就離開，蔡先生的車子無法離開
    現場，輪胎被保險桿擋住，開不動，就打電話給拖吊場，等待的時候離事故也將
    近壹個小時，第二次有一個鄭警員到場，鄭警員到場要求要酒測，他到場就問是
    何人開車，蔡先生就說是他開車，警員就對他進行酒測，蔡先生就吹氣，他吹了
    二次氣，看到鄭警員拿手機在講電話，並沒有告訴我們酒測結果，因為我一直站
    在旁邊所以我很確定，蔡先生就離開車子旁邊，他就往公園人行道旁邊走，不到
    十分鐘蔡先生就回來，在蔡先生離開後，鄭警員有問我蔡先生人到哪裡，我說不
    知道，然後來了一部計程車，司機問鄭警員有何事情，我好像有聽到鄭警員要拿
    另一部酒測器到場，鄭警員沒有告知要回去拿另一部酒測器，應該是先計程車來
    了以後，鄭警員才問我蔡先生去哪裡，我說我去找一找，鄭警員跟我說不必了，
    都沒有說要去派出所，也沒有說要作筆錄，他說蔡先生不服酒測要讓蔡先生好看
    ，然後鄭警員就離開了，蔡先生回來後告訴我他去上洗手間，拖吊車來了以後我
    們就回永和。」、「（問：警察要求酒測時，他本來願不願酒測？）他願意，但
    只有向警察抱怨為何已經發生了壹個小時還要酒測，但接下來蔡先生就酒測。」
    、「（問：你確定他吹幾次？）蔡先生吹了二次，我有看到警察換了二支吹氣管
    ，但我不知結果如何，沒有列印，警察也沒有說酒測結果如何，也沒有要求我們
    繼續在現場等候。」等語（見本院九十二年二月十七日訊問筆錄），經核證人楊
    崇德所證述受處分人於肇事後接受員警以吹氣方式進行酒測情形與受處分人所陳
    相符，而證人鄭文彬固陳稱當時因酒測儀器發生問題，受處分人尚未完成測試，
    其有告知受處分人須在現場等候，但受處分人自行離去並未配合完成酒測，然其
    另證稱受處分人當時已吹氣四、五次，儀器顯示受處分人當時酒精濃度超過標準
    ，但酒測器因故無法列印等語，亦不否認受處分人於當時確有配合其要求以吹氣
    方式進行酒測，而倘因吹氣不足致酒測尚未完成，證人鄭文彬即不可能自酒測器
    上數據得知受處分人之酒精濃度有超過標準之事實，足認受處分人於當時確有配
    合完成酒測，惟因證人鄭文彬所使用之酒測器無法列印，乃向其他派出所聯絡請
    求提供酒測器支援，然受處分人未悉上情，誤以為酒測程序已全部完成，復因感
    內急而暫離現場前往附近解手，於短時間內返回現場時，證人鄭文彬業已離開，
    而鄭文彬則誤認受處分人係故意逃避酒測始予掣單舉發，實則酒測結果未完成列
    印應係處理員警與受處分人溝通欠佳所生之誤會，受處分人並無拒絕接受酒測檢
    定之主觀故意與客觀事實。本院參酌受處分人及前揭二名證人所述舉發時地之經
    過情形，認徒以舉發員警鄭文彬之證詞，尚難遽行斷定受處分人確於前開時地有
    拒絕接受酒測檢定之違規行為，本件自應作對受處分人有利之認定，其所為上開
    辯解即屬可採。
四、綜上所述，原處分機關雖認受處分人有前開違反道路交通管理處罰條例之違規情
    形，惟因本件舉發員警就舉發經過之證述尚不足證明受處分人確有拒絕接受酒測
    檢定之主觀故意與客觀事實，此外復查無其他積極證據足以證明受處分人有原處
    分機關所認定之前開違規行為，自應作對受處分人有利之認定，原處分機關不察
    ，遽對受處分人為前開裁決，即難認為允當，應認受處分人之異議為有理由，自
    應由本院將原處分撤銷，改諭知受處分人不罰，以資適法。
據上論斷，應依道路交通案件處理辦法第二十條前段，裁定如主文。
中      華      民      國    九十二    年      二      月    十九      日
                                      臺灣臺北地方法院交通法庭
                                          法  官  邱光吾
右正本證明與原本無異。
如不服本裁定，應於裁定送達後五日內向本院提出抗告狀。
                                          書記官  劉英芬
中      華      民      國    九十二    年      二      月   二十五     日


司法院資訊處製作；財團法人民間司法改革基金會備份。
